臺灣高等法院民事判決　　　　　　　　　　　　　　　九十三年度上字第六０七號
　　上　訴　人
　　即被上訴人　乙○○
　　訴訟代理人　邱創舜律師
　　被上訴人
　　即上訴人　　甲○○
　　訴訟代理人　林螢秀律師
當事人間請求返還借款事件，兩造對於中華民國九十三年五月三十一日臺灣臺北地方
法院九十二年度訴字第二二三一號第一審判決各自提起上訴，本院於九十三年十一月
二十三日言詞辯論終結，判決如左：
    主    文
原判決關於命乙○○給付法定遲延利息，超過自九十二年五月十五日起算之部分及該
部分假執行之宣告廢棄。
右廢棄部分，甲○○在第一審之訴及假執行之聲請均駁回。
乙○○其餘上訴駁回。
甲○○之上訴駁回。
第二審訴訟費用由兩造各自負擔。
    事    實
甲、上訴人即被上訴人乙○○方面：
一、聲明：
(一)上訴聲明：
  1.原判決不利於上訴人乙○○部份廢棄。
  2.右開廢棄部分，被上訴人甲○○在第一審之訴及假執行之聲請均駁回。
(二)答辯聲明：上訴人甲○○之上訴駁回。
二、陳述：除與原判決記載相同者，茲引用之外，補稱：
  (一)依證人楊承熹於原審九十三年四月七日（原審卷第一八一頁）結證稱：「提示原
    證二（即連女所提出之借據）予證人，有看過此借據，是九十一年四月十七日開
    本票當天被告（即劉男）寫的，我有看到他寫」當時在埸除了兩造和我之外，還
    有二位原告（即連女）找的代書（其中之一即證人林明宏）。」復依其當日證詞
    可知：
    1.書立借據當時，連女並沒有當埸交付現金一百三十三萬元予劉男。
    2.依連女所稱劉男如於八十九年間尚欠其七十八萬元，然雙方既於九十一年四月
      十七日結帳，則理應一併結清，故七十八萬元亦應包含在一百三十三萬元之內
      而無成立另一債權債務關係可言。
    3.倘　鈞院認借據之債權存在，則四張本票（金額合計一百三十三萬元，發票日
      均為九十一年四月十七日）與借據應屬同一債權。
  (二)劉男委託友人龐振義與連女之受託人協商解決上揭債務幾經多次洽談，雙方於九
    十二年四月二十日達成和解願以五十萬元解決全數債務，劉父劉致升乃於九十二
    年四月二十二日下午一時許至台北市○○○路○段四十二號二樓某餐廳將現金五
    十萬元交予連女所委託之人，同時連女返還全數五張本票，惟並未取回借據。至
    於連女僅由受託人處取得三十八萬元，係其給付酬金乙事，自與劉男無關。
  (三)綜上，連女不僅無法證明劉男確向其借用七十八萬元，且如有該筆借款，何以在
    簽發本票及借據時，未要求一併簽立，足見並無該七十八萬元之借款，原審就此
    部分為連女敗訴之判決，應無不合，其上訴為無理由，應予駁回，至於一百三十
    三萬元部分，兩造業已以五十萬元達成和解，劉男亦已返還五十萬元並取回全部
    本票，原審為劉男敗訴判決，應有未合。
乙、被上訴人即上訴人甲○○方面：
一、聲明：
(一)答辯聲明：上訴人乙○○之上訴駁回。
(二)上訴聲明：
  1.原判決於駁回上訴人甲○○在第一審之訴及該部分假執行之聲請及命負擔該部分
    訴訟費用之裁判均廢棄。
  2.右廢棄部分，上訴人乙○○應再給付上訴人甲○○新台幣七十八萬元，及自民國
    八十九年一月四日起至清償日止，按週年利率百分之五計算之利息。
  3.願供擔保請准為假執行宣告。
二、陳述：除與原判決記載相同者，茲引用之外，補稱：
  (一)上訴人乙○○所積欠七十八萬元款項部分：
    1.按最高法院十八年上字第二八五五號判例：「原告對於自己主張之事實已盡證
      明之責後，被告對其主張，如抗辯其不實並提出反對之主張者，則被告對其反
      對之主張，亦應負證明之責，此為舉證責任分擔之原則。」；次按，民事訴訟
      法第二七七條規定：「當事人主張有利於己之事實，就其事實有舉證之責任」
      。經查，金錢借貸契約為要物契約，固應由貸與人就交付金錢之事實負舉證責
      任，若貸與人已提出交付借款之證據，即應解為貸與人就要物性之具備已盡其
      舉證責任。至於被上訴人否認上訴人交付行為為系爭借貸方法，依上開判例及
      法文規定，當事人應就對己有利之事實，負有舉證之責，則被上訴人自應提出
      反對主張之證明，始符規定；惟查，原審判決對被上訴人空言否認借款卻取得
      金錢乙事，未依其未盡舉證責任而為不利認定，竟反稱金錢交付原因非只一端
      等語，而為上訴人不利之認定，原判決顯然對法律適用及舉證責任分配有嚴重
      錯誤，本件基於上訴人已盡舉證之責且被上訴人未依法提出反對證明之情況，
      應為乙○○確對甲○○有七十五萬元借款存在之認定。
    2.又，證人楊承熹於原審九十三年四月七日到庭作證時，審判長亦自行詢問楊承
      熹：「請問證人於九十一年四月十七日到底聽到被告說向原告借多少錢？」楊
      承熹明白證稱：「有二筆，有一筆一百三十多萬元又是原證二號那張借據，另
      外一筆七十八萬元沒有開借據，所以我剛剛沒有說還有一筆七十八萬元的借據
      ……」其證述明白交代當日親耳聽聞系爭借款確實有二筆，分別為一百三十三
      萬及七十八萬元債務未償，此乃審判長自行訊問下，證人出於自由意志對其親
      身見聞所為之陳述，何有誘導之嫌，原判決僅依主觀臆測證人有被誘導之虞，
      於並無可認定證人偽證之情況下，而否認其證言，實有重大違誤。
    3.再者，九十一年四月七日在結算八十九年中期以後借款金額時，上訴人曾向被
      上訴人要求需將八十九年一月間之借款共七十八萬元一併列入借據中，然被上
      訴人要求當場交還匯款單正本，始同意將此筆債務列入，而上訴人因無當時匯
      款單正本可供交付，被上訴人堅決拒將斯筆債務列入，是故，借款中並未列七
      十八萬元之債權部分，然因當時證人楊承熹陪同前去催討債權，而在簽立借據
      現場對上開二人就一百三十三萬元債權額以外，有另筆七十八萬元債權，卻未
      列入之前因始末，全程在場見聞，準此，證人楊承熹係可確認系爭七十八萬元
      借款是否存在之重要證據。
    4.末以，楊承熹因兩造拖延欠款不還，導致其母自殺，兩造對楊承熹而言，均屬
      可資怨懟之人，楊承熹豈有袒護或造假有利甲○○證言之可能，從而，原審判
      決粗率，以其自由心證認楊某所證有利甲○○之部分不足採，而駁回七十八萬
      元借款部分，實有重大違誤。況且，楊承熹與兩造均無任何親屬及僱傭關係，
      到庭作證時，其已具結在卷，倘楊承熹於審理中有為不實陳述，致觸犯偽證罪
      嫌時，尚須背負七年以下有期徒刑之重責，豈可能干冒如此重罪大責之風險而
      為偽證乎？
  (二)上訴人甲○○從未委託第三人處理債務或脅迫要債，亦未同意以五十萬元解決所
    有債務，上訴人乙○○主張上訴人甲○○願以五十萬元解決所有債務，純屬子虛
    烏有，不足採之：
    1.九十三年九月六日庭訊中上訴人乙○○主張：「因為我是九十二年四月二十二
      日交五十萬元給龐振義，並沒有在九十一年四月交錢給楊承熹」，然，楊承熹
      被問及「是否確定九十一年四月乙○○給你錢」答稱：「是的」；經查，依被
      上訴人所言，其從未於九十一年四月二十二日左右交付三十八萬給證人楊承熹
      ，其是在九十二年四月二十二日交五十萬元給龐正義，而其是否有交五十萬元
      給龐正義，已屬存疑，且從原審至鈞院之審理中，龐正義從未到庭，被上訴人
      僅以空言主張，顯不足採。復以，證人楊承熹證稱時堅稱其於九十一年四月中
      旬時自被上訴人處取得三十八萬元，並將系爭本票交回被上訴人，同庭中明白
      否認於九十二年四月二十二日受領五十萬元，準此，被上訴人所稱交給龐正義
      五十萬元顯不足採。
    2.證人劉致升所言更是與上訴人乙○○互相衝突；經查，上訴人乙○○於九十三
      年九月六日訊中稱「：：我是九十二年四月二十二日交五十萬給龐正義：：」
      惟查，證人劉致升同庭中卻稱：「：：我有拿五十萬元到長安東路一段某家餐
      廳，將錢交給甲○○所委託的人：：」被上訴人主張本案債務已合意以五十萬
      元解決（上訴人否認），且稱伊是在九十二年四月二十二日交五十萬給龐正義
      ，則其父卻又稱「伊於同日拿五十萬元到長安東路一段某家餐廳，將錢交給甲
      ○○所委託的人」，證人劉致升與被上訴人二人對究竟是由何人「清償」此五
      十萬元，前後說明不一，已難採為真實；況，同庭中又問：「甲○○有告知要
      派什麼人到餐廳拿你的錢」？劉致升證稱：「：：沒有說姓名，也沒有說長什
      麼樣子，他只說會叫人去拿」。按之客觀常理，若債務人要清償債務，又非交
      與債權人本身受領，則債權人必會將代理人之姓名或其特徵闡明，否則要如何
      聯繫及受領清償？而證人竟稱上訴人當時未說所派之人的姓名亦未說長的模樣
      ，而債務人亦未詳問交款對象為何，即到餐廳去交款，且證人在回答詢問時前
      後反覆，顯然違背經驗法則，明顯是串供所為之證言，實不足採。
  (三)系爭債務，上訴人乙○○確實僅清償其中三十八萬元，尚有一百七十三萬元未償
    ：
    1.兩造之債務共二筆，一筆為七十八萬元，一筆為一百三十三萬元，共計二百一
      十一萬元正，而上訴人乙○○於九十一年四月中旬已清償三十八萬元，從而，
      應乙○○要求，上訴人甲○○將本票交由證人楊承熹於受領三十八萬元時將本
      票還給上訴人乙○○，此有證人楊承熹為證證詞可憑，應屬無疑。
    2.再者，上訴人乙○○因清償三十八萬元取回系爭票據，但因並未全部清償，從
      而，甲○○未將借據正本返還給乙○○，此由乙○○至今並未取回借據正本即
      可自明。且依證人楊承熹證述，上訴人乙○○對於債務承認及立據為憑時十分
      小心，立據當時因上訴人甲○○未帶七十八萬元借據即遭乙○○拒開借據，倘
      本件債權確已全部清償，乙○○如此謹慎小心之態度，又豈會不拿回借據正本
      ，而甘冒被一債二討之風險，此與一般償債後必會拿回所有債權憑證之客觀經
      驗法則有違。
    理    由
一、上訴人甲○○起訴主張：伊與上訴人乙○○原為男女朋友，二人分手後，於八十
    八年十二月間乙○○向甲○○稱其欲作生意欠缺週轉金，請甲○○借款七十五萬
    元，且若無法清償願以位於新店新烏路三樓之違建房屋抵債，甲○○乃於八十九
    年一月四日自合作金庫台大支庫帳戶提領七十八萬元，將其中七十五萬元匯進乙
    ○○合作金庫長春支庫帳戶，又於前述匯款前二週即八十八年十二月間某日，甲
    ○○曾陪同乙○○購買電腦，價金為五萬三千元，由甲○○刷卡替乙○○支付，
    隔一週後乙○○僅清償其中二萬三千元，尚欠甲○○三萬元，上揭借款合計七十
    八萬元。甲○○又自八十九年年中迄九十年年底陸續借款予乙○○，經兩造於九
    十一年四月十七日結算，由乙○○承認借款金額無誤後，在一百三十三萬元之借
    據上親自簽章，並約定自該日起算利息，乙○○嗣於九十二年四月下旬給付三十
    八萬元，尚欠九十五萬元未清償等情。爰依消費借貸之法律關係求為命乙○○應
    給付伊七十八萬元及自八十九年一月四日加計法定遲延利息，並應給付伊九十五
    萬元及自九十一年四月十七日起加計法定遲延利息之判決。
二、乙○○則以：伊只向甲○○借款七十五萬元，系爭一百三十三萬元借據係甲○○
    找人脅迫伊書立，並逼伊簽發金額共二百六十六萬元之本票四紙，嗣於九十二年
    四月二十二日與甲○○委請之討債公司協議，由伊清償五十萬元結清所有債務，
    並將本票原本、借據彩色影本返還伊，伊已無積欠連女債務等語，資為抗辯。
三、本件甲○○主張乙○○向其借款之事實，為乙○○所否認，並以前揭情詞置辯。
    則本件兩造爭執之點即在於：(一)乙○○共向甲○○借款多少元？(二)兩造是否曾協
    議所有債務以五十萬元結算，乙○○是否已清償五十萬元？
四、關於乙○○向甲○○借款金額部分：
  (一)本件甲○○主張，乙○○共向其借款二筆，一筆為七十八萬元，一筆為一百三十
    三萬元，前者之證據方法係提出七十五萬元之匯款紀錄憑證，後者之證據方法則
    係提出乙○○立具之借據一張及楊承熹之證言為證。乙○○於原審固否認該七十
    五萬元匯款係借款，然於本院準備程序則承認向甲○○借款七十五萬元（本院卷
    第三六頁筆錄），並稱該一百三十三萬元借據係遭脅迫所立，事實上七十五萬元
    借款係包括在一百三十三萬元之內云云。
  (二)按金錢借貸契約，固屬要物契約，應由貸與人就交付金錢之事實，負舉證之責，
    但貸與人提出之借用證內，若經載明所借款額，當日親收足訖無訛者，要應解為
    貸與人就要物性之具備已盡舉證責任。本件甲○○主張乙○○陸續向其借款一百
    三十三萬元，並提出借據、協議書為證。乙○○雖辯稱未收到一百三十三萬元，
    惟依其不否認為真正之借據載明：「立據人乙○○確已向甲○○借得新台幣壹佰
    拾萬元正，立據人確已取得全部借貸款之金額無誤」，依上開說明，足證乙
    ○○已取得該等借款。乙○○又辯以系爭借據係甲○○找人脅迫其書立云云，然
    按當事人主張其意思表示係因被詐欺或脅迫而為之者，應就其被詐欺或被脅迫之
    事實，負舉證之責任（最高法院二十一年上字第二０一二號判例參照），本件甲
    ○○已否認曾脅迫乙○○書立該紙借據，乙○○復未能舉證證明，依前揭判例意
    旨，所辯即難採信。另依楊承熹於本院結稱：「（問：當時連小姐這邊的人，有
    用脅迫方式嗎？）沒有」（本院卷第六八頁）。是甲○○主張乙○○向其借款一
    百三十三萬元乙節，應堪採信。
  (三)至於甲○○主張乙○○另向其借款七十八萬元，其中七十五萬元係於八十九年一
    月四日以銀行轉帳匯款，另三萬元係購買電腦代墊款云云。經查，上開七十五萬
    元銀行轉帳匯款部分，固為乙○○所不否認，然乙○○則辯稱係包括於一百三十
    三萬元借款之內，並非另一筆借款。本院審酌系爭七十五萬元之轉帳時間係在八
    十九年一月四日，而甲○○令乙○○簽立一百三十三萬元借據之時間則係在九十
    一年四月十七日（本院卷第五二頁），甲○○既稱該一百三十三萬元係乙○○陸
    續之借款，而於九十一年四月十七日始結帳立據，衡情自應將八十九年一月四日
    之七十五萬元匯款及所謂三萬元之電腦代墊款計入一百三十三萬元之內。且依楊
    承熹所證，九十一年四月十七日立據當天，乙○○另行簽發五張本票，面額共二
    百六十六萬元供甲○○收執，該二百六十六萬元票面金額恰為一百三十三萬元之
    二倍，則不問其簽發本票之動機何在，益徵兩造間會算之借款金額應為一百三十
    三萬元，較符常情。至於楊承熹雖另證稱：當天曾聽甲○○提及另筆七十八萬元
    借款云云，由於與上開常情不符，此部分不足採信，故甲○○主張對乙○○另有
    七十八萬元之借款債權乙節，要不足採。
  (四)綜上，本件乙○○向甲○○借款總額為一百三十三萬元，應堪認定。
五、關於乙○○已清償之數額：
    本件乙○○辯稱，雙方曾協議所有債務以五十萬元清償云云，然為甲○○所否認
    ，並稱乙○○僅清償三十八萬元，其未曾承諾放棄其餘債權等語。則對於雙方曾
    協議以五十萬元清償之事實，自應由乙○○負舉證責任。經查：
  (一)據楊承熹結稱：「簽本票後，約一個禮拜（四月下旬），甲○○打電話給我，說
    要還我媽媽那筆錢，我就到台大醫院找她，她就將五張本票拿給我，叫我拿給劉
    憶川，她說劉憶川這樣就會給我錢，當時好像有提到是三十八萬元，我就直接到
    長安東路咖啡廳，劉先生已經在那裡，他就給我三十八萬元，我把本票還給他，
    這次沒有別人在場。」（本院卷第六八頁），是依楊承熹所證，乙○○清償之數
    額應為三十八萬元。
  (二)至乙○○雖稱：「我是九十二年四月二十二日交五十萬元給龐振義，（按乙○○
    指稱龐振義係連女委託收款之人），並沒有在九十一年四月交錢給楊承熹。」，
    然證人即乙○○之父劉致升卻稱：「有，我有拿五十萬元到長安東路一段某家餐
    廳，將錢交給甲○○委託的人，在場的人有甲○○委託的兩個男子、劉憶川、我
    、以及劉憶川的一位朋友，我交錢後，對方還給我們本票。」，顯見乙○○與劉
    致升二人所述，已非完全相符，何況甲○○否認曾委託龐振義前往收款，而乙○
    ○就此復不能舉證以實其說。故應認楊承熹之證言為可採，亦即乙○○僅清償三
    十八萬元，尚不足九十五萬元（133－38＝95）。至乙○○另稱本票既已全部返
    還，足證全部債務視為消滅云云，然系爭借據正本既未返還，則甲○○主張其未
    拋棄其餘債權，自較可採。
六、綜上所述，甲○○主張乙○○向其借款一百三十三萬元，已清償三十八萬元為可
    採，另主張乙○○向其借款七十八萬元則不足取，乙○○抗辯兩造業以五十萬元
    結算系爭債務，則無足採。從而，甲○○依消費借貸之法律關係請求乙○○給付
    九十五萬元及自起訴狀繕本送達翌日即九十二年五月十五日起至清償日止，按週
    年利率百分之五計算之利息，為有理由，應予准許，超過部分則難謂有據，應予
    駁回。原審就上開應准許部分為乙○○敗訴之判決，並依兩造之聲請為附條件准
    免假執行之宣告，於法並無不合。對於上開不應准許部分為甲○○不利之判決，
    並駁回其假執行之聲請，於法亦無不合，乙○○及甲○○分別就該部分指摘原判
    決不當，求予廢棄，為無理由，應予駁回。又乙○○所立借據並未約定清償日期
    ，甲○○亦未舉證證明於九十一年四月十七日有催告其清償，原判決命自該日起
    負遲延責任，尚有未洽。故原判決命乙○○給付法定遲延利息超過自九十二年五
    月十五日起算之部分，於法不合，乙○○就此部分指摘原判決不當，求予廢棄，
    為有理由，爰予廢棄，改判如主文第二項所示。
七、至兩造其餘之攻擊防禦方法及未經援用之證據，經本院斟酌後，認為均不足以影
    響本判決之結果，自無逐一詳予論駁之必要，併此敘明。
八、據上論結，本件乙○○之上訴為一部有理由，一部無理由，甲○○之上訴為無理
    由，依民事訴訟法第四百四十九條第一項、第四百五十條、第七十九條，判決如
    主文。
中　　　華　　　民　　　國　　九十三　　年　　　十二　　　月　　  七    日
                              民事第一庭
                                  審判長法  官  尤  豐  彥
                                        法  官  湯  美  玉
                                        法  官  陳  金  圍
右正本係照原本作成。
不得上訴。
中　　　華　　　民　　　國　　九十三　　年　　　十二　　　月　　  七    日
                                        書記官　章  大  富
